【裁判字號】    97,易,3562
【裁判日期】    980327
【裁判案由】    贓物
【裁判全文】
臺灣板橋地方法院刑事判決              97年度易字第3562號
公  訴  人  臺灣板橋地方法院檢察署檢察官
被      告  宇○○
                      臺北縣三.
上列被告因贓物案件，經檢察官提起公訴（九十七年度偵字第二
六七四二號、第二八七五五號），本院判決如下：
    主  文
宇○○故買贓物，處有期徒刑拾月。
    事  實
一、宇○○以中古自行車買賣為業，為謀得較高之利益，竟起意
    以收購他人失竊之自行車再行轉賣之方式經營，遂基於故買
    贓物之接續犯意，自民國九十七年一月間某日起至同年八月
    上旬某日止，在臺北縣三重市大智公園、臺北市○○街、廣
    州街附近等處，先後三十八次向沿街兜售他人失竊中古自行
    車之不特定人，以每輛新臺幣（下同）三百元至二千八百元
    之價格，接續購買如附表所示之他人失竊之中古自行車，每
    次購買乙輛，並欲於購入後以每輛五百元至三千五百元之價
    格，至臺北縣三重市碧華公園、大智公園、臺北市○○街及
    青年公園附近等處銷售予不特定之人，藉此方式謀得較高之
    不法利益。嗣於九十七年九月十日二十時許，為警在臺北縣
    三重市○○○路二八八號前查獲，並於該處及同市○○○路
    二八八號三一○室及二八八號二樓旁鐵皮屋頂上，起獲如附
    表所示之他人失竊之中古自行車三十八輛，始悉上情。
二、案經乙○○訴由臺北縣政府警察局三重分局移送臺灣板橋地
    方法院檢察署檢察官偵查起訴。
    理  由
一、犯罪事實之認定：
  (一)訊之被告宇○○對於警在上揭時地起獲如附表所示之中古自
    行車三十八輛，及該等自行車確係其價購而得等情，固是認
    不諱，然矢口否認有何贓物犯行，辯稱該等腳踏車係向他人
    購得，並不知是他人失竊之贓物云云。
  (二)經查：
    1.被告以中古自行車買賣為業，自民國九十七年一月間某日
      起至同年八月上旬某日止，在臺北縣三重市大智公園、臺
      北市○○街、廣州街附近等處，先後三十八次向沿街兜售
      中古自行車之不特定人，以每輛三百元至二千八百元之價
      格，陸續購得如附表所示之中古自行車，每次購買乙輛，
      並欲於購入後以每輛五百元至三千五百元之價格，至臺北
      縣三重市碧華公園、大智公園、臺北市○○街及青年公園
      附近等處銷售予不特定之人藉以營利，嗣於九十七年九月
      十日二十時許，為警在臺北縣三重市○○○路二八八號前
      查獲，並於該處及同市○○○路二八八號三一○室及二八
      八號二樓旁鐵皮屋頂上，起獲如附表所示之中古自行車三
      十八輛等情，為被告直承無訛，並有如附表所示扣案三十
      八輛自行車與卷附現場相片可據。又上開中古自行車係如
      附表所示所有人乙○○等人分別於如附表所示之時間所失
      竊乙節，亦經告訴人乙○○於警詢與偵查中，及被害人丁
      ○○、辛○○、亥○○、癸○○、丑○○、黃○○、子○
      ○、Ｊ○○、天○○、地○○、玄○○、Ａ○○、戊○○
      、Ｄ○○、Ｂ○○、未○○、酉○○、巳○○、Ｇ○○、
      庚○○、Ｈ○○、Ｃ○○、辰○○、丙○○、申○○、宙
      ○○、午○○、Ｋ○○、Ｆ○○、Ｅ○○、甲○○、壬○
      ○、卯○○、Ｉ○○、己○○、戌○○及寅○○等人於警
      詢中供述明確（上開告訴人及被害人於警詢、偵查中有關
      自行車遭竊之供述，經被告於審理時明示同意作為本案之
      證據方法，本院審酌其等該項言詞陳述作成時之情況，認
      為適當，依刑事訴訟法第一百五十九條之五第一項之規定
      ，得為證據），並有其等出具之贓物認領保管單三十八紙
      存卷可稽，足認扣案三十八輛自行車皆為遭竊之贓物無訛
      。
    2.被告雖否認購得扣案中古自行車時知悉係屬他人遭竊之贓
      物，然其於偵查中就購入扣案自行車之過程，明確供稱均
      係於上開地點見有人牽行中古自行車沿街向路人兜售，伊
      即上開向其洽購等語（參偵查卷第六二頁），衡諸社會一
      般常情，此等隨機任意沿街叫賣之方式與正常合法二手自
      行車出售之情形顯然有間，客觀上已足使人疑該等兜售之
      人所持之中古自行車來路不明，對該等自行車之來源正當
      性當已有所懷疑。況被告於警詢中亦明確自承因清晨時段
      較無警察，故平常均在清晨販賣自行車，以避免遭警察詢
      問自行車來源等語（參偵本卷第十九頁），則由其為恐遭
      警盤問所持自行車來源之情形，顯見其主觀上對於所購入
      之中古自行車應屬他人失竊或遺失之贓物乙節已有所認識
      ，縱被告對該車原屬何人所有，係於何時何地遭竊、遺失
      等情未必有明確認知，然其任意故買並使用來路可疑之贓
      車，仍無解於故買贓物之刑責，所辯不知所購買之自行車
      為贓物云云，諒係飾卸之詞，委無可採。而被告係經營中
      古自行車買賣為業，其接連持續大量收購扣案之贓車而欲
      為轉賣，衡諸經驗法則與論理法則，應可認定其係為謀得
      較高之利益，而起意以收購他人失竊之自行車再行轉賣之
      方式經營，藉此方式謀得較高之不法利益。
  (三)綜上所述，本件事證已臻明確，被告如事實欄所載犯行洵堪
    認定，應予依法論科。
二、論罪科刑之法律適用：
  (一)核被告宇○○所為，係犯刑法第三百四十九條第二項之故買
    贓物罪。又被告自九十七年一月間至同年八月上旬某日止之
    期間內，先後三十八次相同之故買贓物之行為，於自然概念
    上雖屬數行為，然於法律評價上應如何論其罪數，目前於實
    務上尚無具法定拘束力之司法院大法官會議解釋或最高法院
    判例、決議可循。按法官針對具體案件適用法律時，雖應審
    酌探究相關法律之立法目的、權衡當事人之權益及公共利益
    、斟酌個案相關情狀等情事為裁判，不得拘泥於法條字面文
    義，而為認事用法。本件被告犯罪故有多數自然上行為，且
    所侵害之財產法益亦為多數，然本院基於法律上之確信，認
    本件被告三十八次故買贓物之犯罪行為屬接續犯之包括一罪
    ，於訴訟上即為實質上一罪，應論以一罪為己足，無庸就其
    每一次故買贓物行為均論以乙罪：
    1.按行為人於一段時日內多次施用毒品之行為，在九十五年
      七月一日修正施行之刑法尚未刪除第五十六條連續犯規定
      前，司法實務上均係依連續犯規定處斷，然我國修正前刑
      法（以下所稱修正前刑法，係指於九十四年一月七日立法
      修正並自九十五年七月一日施行之現行刑法修正前之中華
      民國刑法）第五十六條所定之「連續數行為而犯同一之罪
      名者」，言簡意賅，究何所指，徒由條文文意本身尚難得
      其明，自應循該條之立法意旨以推求立法原意。第按修正
      前刑法第五十六條立法意旨謂：「查第二次修正案理由謂
      本條之規定，即學說上所謂之『繼續犯』。蓋以一罪論者
      ，必以犯同一之罪名為準。原案之第二十八條連續犯罪句
      ，包括不同一之罪名，範圍太廣，故本案擬加入犯同一之
      罪名句，較為確當。」、「又查暫行律第二十八條補箋，
      謂學說上有『即成犯』與『繼續犯』之別。『即成犯』者
      ，謂於僅少之時間，完成犯罪之行為也，例如殺人，一舉
      刃而罪即成矣。『繼續犯』者，於多費時間以完結其行為
      也。」、「繼續犯有性質上與事實上之區別，在性質上者
      有二：一曰『慣行犯』，謂非於繼續時間反覆同一行為，
      其罪不能成立也，例如不得官廳許可，而恒營醫業者是，
      若偶一為之，則不為罪。二曰『永續犯』，謂所為之結果
      ，非持久時日，其罪不能成立也，例如私擅監禁罪是，若
      係一瞬息間之羈押，則不得以監禁名之。故二者屬於性質
      上。」、「在事實上者有二：一曰『徐行犯』，謂性質上
      於僅少時間，本得完結之行為，而犯人於事實上，偏多費
      時間以為之也，例如欲破壞他人屋宇，一炬即成灰燼而犯
      之者，乃今日毀其瓦，明日拆其牆，以成此破壞屋宇之罪
      。二曰『連續犯』，謂一次行為本可以致罪，乃反覆為之
      亦僅成一罪也，例如姦非罪一次姦罪已成立，乃姦經數年
      ，而罪仍為一個是也，故二者屬於事實上。」、「適用本
      條時，有當注意者二：其一侵害於本人分離時，視被害者
      之數為犯罪成立之數，不得以一罪論，例如甲繼續殺乙、
      丙、丁三人，因被害者之生命有三，則甲之殺人罪亦三，
      不得援用本條。然若乙丙丁被殺於同時同地之甲之手，如
      炸彈劇發之類，是否數罪乎亦一問題也，觀上第二十六條
      犯一罪之結果而生他罪之規定，是宜僅以一罪論。蓋被害
      之生命雖有三，故實出於一個行為也。其二侵害財物之監
      督時，視監督者之數為犯罪成立之數，亦不得以一罪論，
      例如甲倉衣服，乙倉金錢，雖同為一人所有權，而繼續竊
      之者，其罪為二，以監督之人有二故。反之，於同一倉庫
      ，甲倉衣服，乙倉金錢，所有權雖有二而繼續竊之者，其
      罪為一，以其僅一監督者故也。」（以上立法理由參「最
      新綜合六法全書，三民書局印行，八十九年六月版，第八
      百三十九頁）。由上開立法理由，可知修正前刑法第五十
      六條所定之「連續數行為犯一罪者」，係有別於即成犯，
      而以「使用較多時間及行為而為犯罪」之行為類型為其規
      範對象（即立法理由所稱之「繼續犯」，然此與現今刑法
      理論所定義之繼續犯稍有不同），該立法理由對行為分類
      之用語雖與今日通行之文字有異，然依所舉事例，可知其
      規範對象係包含現代刑法學理上之「接續犯」、「繼續犯
      」、「集合犯」、「狀態犯」等諸多包括一罪（即狹義實
      質上一罪）行為類型，並明確將侵害數法益之情形排除在
      外，是以修正前刑法第五十六條原即為立法者對刑法上「
      包括一罪」學理之「成文化規範」，於刑法原理並無扞格
      之處。然我國數十年來經由最高法院判例及決議之司法實
      務運作結果，無視前揭立法理由之闡明，將上開規定所規
      範之類型名稱由「繼續犯」逕自改稱為「連續犯」，並創
      設刑事法理所無之「概括犯意」概念，恣意擴大其適用範
      圍，甚且立法理由所明示應予排除適用之行為類型（如在
      一定期間內多次偷竊不同被害者之財物或傷害多人等侵害
      數法益之情形），亦強為適用該項規定而論以一罪，其肇
      致之弊病流害迭經學者批評，且不無侵及立法權限之虞，
      於茲不贅。有鑑於此，由於冀求司法實務改變向來既存之
      有權解釋具相當之困難，為澈底導正此一純由司法實務運
      作所衍生之錯誤，立法者於九十四年一月七日修正刑法時
      乃刪除原第五十六條之規定；然此並非意味自此對於此等
      「使用較多時間及行為而為犯罪」之行為類型，即一概依
      其自然上行為之個數而論其罪數，將刑法理論原即認法律
      上應評價為「行為單數」之類型摒棄，而係應回歸刑法學
      中有關「罪數論」之理論，於事實認定後就具體內容論其
      罪數，此由修正前刑法第五十六條刪除前，我國實務亦採
      行刑法原理上之「繼續犯」、「接續犯」、「集合犯」等
      法無明文之包括一罪概念而為適用之情形，及刑法第五十
      六條刪除之立法理由中明示此等情形應委由學界及實務界
      以補充解釋之方式，對合乎「接續犯」、「集合犯」等「
      包括一罪」（或稱「行為單數」）之情形仍應認為構成單
      一之犯罪之修法闡示即明。
    2.又如何之反覆實施行為應被認為「包括一罪」？刑法理論
      上包括一罪，大別可區分為「接續犯」、「集合犯」及「
      繼續犯」等，其中「接續犯」與「集合犯」兩者共同具有
      之特徵包括單一犯罪決意、反覆實施數個同種類之行為、
      時空之密接性等，而兩者主要的區別，在於「集合犯」係
      於法定構成要件當中已包含反覆實施行為之特性（如經營
      、從事業務、收集、販賣、製造、散布等行為，就職業性
      、營業性或收集性等具有重複特質之犯罪均屬之），而一
      般之「接續犯」，則法定構成要件雖無此預設反覆實施之
      要素，然行為人係基於單一犯意在時空密接之客觀情狀下
      反覆實施同一構成要件行為；易言之，「接續犯」係就個
      案作確認，而非以法律構成要件為認定，因之「集合犯」
      於學理上亦有「法定接續犯」之稱。是以行為人反覆實施
      同種類之行為所該當之犯罪構成要件雖無預設反覆實施之
      性質，而與「集合犯」之要件不符，然苟其行為具有出於
      單一犯罪決意、實施數個同種類行為、各行為間具緊密時
      間與空間之關係等特徵，即屬「接續犯」之包括一罪，我
      國司法實務亦承認有「接續犯」之行為單數類型。茲易引
      起爭議者，即「接續犯」是否限於數行為所侵害之法益均
      為相同之情形始有其適用？本院認為權衡避免重複評價、
      刑度超過罪責與不法內涵及法益保護之必要性等因素，對
      於反覆實施相同行為而侵害數法益之情形，苟所侵害者為
      「高度個人專屬性法益」（如生命法益、性自主決定權等
      ），因其侵害所造成之危害重大，即應排除「接續犯」之
      適用，而應論以數罪；若所侵害者係諸如財產法益等非高
      度個人專屬性法益，因侵害程度不若「高度個人專屬性法
      益」嚴重，應可認有「接續犯」概念之適用（林鈺雄著新
      刑法總則，頁五六二參照）。
    3.本件被告宇○○故買贓物之行為固有三十八次之多，然其
      以中古自行車買賣為業，為謀得較高之利益，而起意以收
      購他人失竊之自行車再行轉賣之方式經營，而先後為本件
      三十八次故買贓物行為，已如前述，此與一般偶然收購贓
      物之案件顯有不同。是其本件數行為堪認係本於藉由收購
      贓車以為其經營中古自行車買賣行業之犯罪計劃，而基於
      單一之犯罪決意所為，並依其計劃於八個月之時間內賡續
      為之，具反覆實施相同行為之特徵，購入地點亦係在臺北
      縣三重市大智公園、臺北市○○街、廣州街附近等有限之
      範圍，行為時間、空間堪認密接而無間斷，所侵害之財產
      法益雖非單一，然均為相同種類且非屬生命法益、性自主
      決定權等高度個人專屬性法益，循據前開說明，應認被告
      本件三十八次之故買贓物犯行係基於單一接續犯意所為之
      「接續犯」，而論以「包括一罪」之實質上一罪為已足。
      檢察官認被告上開三十八次故買贓物犯行係犯意各別而應
      分論併罰，容有誤會。
  (二)爰審酌被告並無前科，有卷附臺灣高等法院被告前案紀錄表
    足參，素行非劣，因圖私利而為本件犯行，犯罪之動機目的
    可訾，所使用故買贓物行為手段雖屬一般，故買贓物之價值
    亦非鉅，然其接續多次收購他人失竊之自行車，造成之危害
    非微，並適足助長任意行竊自行車之歪風而有礙於社會秩序
    之維持，自應予以相當之非難而不宜輕縱，及其犯罪後之態
    度等一切情狀，量處如主文所示之刑，以資儆懲。
  (三)末本件警查獲時固扣得被告所有之扳手四支與六角扳手二支
    ，然被告堅陳該等扣案物係其經營中古自行車買賣時用為修
    理車輛之用，與其購買扣案自行車之行為本身無關等語，衡
    之客觀上故買贓物之行為亦確無需使用該等工具，核與刑法
    第三十八條第一項第二款所定之裁量沒收要件即有未合。而
    該等工具復非法定應為義務沒收之違禁物品，自無從併為沒
    收之諭知，附此敘明。
據上論斷，應依刑事訴訟法第二百九十九條第一項前段，刑法第
三百四十九條第二項，刑法施行法第一條之一第一項，判決如主
文。
本案經檢察官陳伯均到庭執行職務。
中    華    民    國    98    年    3     月    27    日
                  刑事第九庭  審判長法  官  林海祥
                                    法  官  許炎灶
                                    法  官  楊博欽
以上正本證明與原本無異
如不服本判決應於送達後十日內向本院提出上訴狀
                                    書記官  呂妍旻
中    華    民    國    98    年    3     月    27    日
附錄本案論罪科刑法條全文：
刑法第三百四十九條
  收受贓物者，處三年以下有期徒刑、拘役或五百元以下罰金。
  搬運、寄藏、故買贓物或為牙保者，處五年以下有期徒刑、拘
  役或科或併科一千元以下罰金。
  因贓物變得之財物以贓物論。


司法院資訊處製作；財團法人民間司法改革基金會備份。
